臺北高等行政法院判決
                                      100年度訴字第289號
                                     100年9月1日辯論終結
原      告　潘成剛（即PATHAN MOHAMMAD ASLAM）
                   民國43年4月8日生    美國籍人
                   外僑居留證統一編號：VC00050609號
　 　　　　　　　　原在臺居留地址：臺東縣臺東市正氣路298
                                   巷17號
訴訟代理人　許惠峰　律師
複  代理人　郭上維　律師
被      告　內政部入出國及移民署
代　表　人　謝立功（署長）住同上
訴訟代理人　陳允萍
上列當事人間居留事件事件，原告不服內政部中華民國99年12月
23日台內訴字第0990254668號（案號0000000000號）訴願決定，
提起行政訴訟，本院判決如下：
    主  文
原告之訴駁回。
訴訟費用由原告負擔。
　　事實及理由
一、事實概要：
１、原告係美國籍人，與本國人李碧桂於民國79年6 月25日在美
    國紐約州紐約市結婚，88年3 月31日雙方協議離婚，88年5
    月10日由該州最高法院正式發文生效。原告與李碧桂先於95
    年5 月11日共同持已失效之紐約市結婚證書，到我國駐紐約
    臺北經濟文化辦事處辦理結婚證書之中文認證手續，嗣以原
    告為李碧桂之配偶為由，取得停留簽證。原告於95年6 月18
    日入境我國後之95年6 月20日與李碧桂持經認證之中文結婚
    證書向臺東縣臺東市戶政事務所（以下簡稱臺東戶政）辦理
    結婚登記，並以配偶依親為由，據向外交部領事事務局花蓮
    辦事處申請居留簽證，再於95年7 月4 日向當時管理外國人
    的權責機關臺東縣警察局（外事課）申請並取得VC00000000
    號外僑居留證。98年底，李碧桂因受原告家暴，向臺東縣警
    察局自首上開案情，原告與李碧桂均經臺灣臺東地方法院檢
    察署（以下簡稱臺東地檢）於99年7 月22日99年度偵字第
    609 號以犯罪情節輕微為不起訴處分。
２、被告認為原告申請資料虛偽不實，符合入出國及移民法第32
    條第1 款規定，以99年8 月2 日內授移字第990926573 號處
    分書，作成「自本處分書送達日起廢止受處分人之居留許可
    ，註銷其外僑居留證，並依限出國」之處分（以下簡稱原處
    分）。原告不服提起訴願後，被告以原處分誤繕為由，於99
    年11月16日以移署服東縣字第0990169933號函，將原處分主
    文部分有關「廢止」居留許可，更正為「撤銷」居留許可。
    原告於訴願經決定駁回後，提起本件行政訴訟。
二、原告主張：
１、第三人李碧桂雖已與原告離婚，仍以依親為名為原告申請簽
    證入境：
(1)、原告與李碧桂雖曾於西元1990年在美國紐約結婚，育1 子1
    女，西元1999年離婚，共同監護子女。因兩人有復合之意，
    李碧桂告知得以照顧子女申請來臺居留，原告因未諳本國語
    言及法律規定，且認可就近照顧子女，不疑有他而配合提供
    相關資料或偕同出席行政機關辦理相關程序，原告未以虛偽
    不實資料申請外僑居留證。
(2)、詎李碧桂竟以配偶依親為依據，明知其與原告已無婚姻關係
    ，仍於95年6 月20日持已失效之紐約市結婚證書及該結婚證
    書之中文認證書等資料，申辦結婚戶籍登記，並偕原告持該
    不實登載戶籍謄本於95年7 月4 日向當時臺東縣警察局（外
    事科）申辦入境居留。嗣雙方感情生變，李碧桂向警察機關
    自首並誣指過程中原告與之共謀，刑事案件經臺東地檢以犯
    罪情節輕微為不起訴處分。
(3)、外僑居留的申請程序極為專業，若非從事相關業務，未必瞭
    解法律全貌及實務操作，被告為外國人，對外國人申請居留
    相關法令及所需文件一概不知，原告信賴在臺唯一認識的前
    妻李碧桂，完全配合指示，不知所填資料內容為何，主觀上
    無以虛為不實資料申請外僑居留證故意。
２、原處分應仍為廢止原告居留許可，而非撤銷：
(1)、依行政程序法第101條第1 項誤寫、誤算或其他類此之顯然
    錯誤，係指該等錯誤輕微，不妨礙相對人理解行政處分內容
    記載，不影響行政處分所形成之行政法上權利義務關係，此
    時行政處分效力繼續發生，故處分機關得隨時或依申請更正
    。
(2)、被告於99年8 月2 日以原處分廢止申請人居留許可，復於99
    年11月16日更正原處分中之廢止為撤銷。惟廢止與撤銷，二
    者法律效果顯不相同，妨礙原告理解，被告應受原處分書內
    容拘束，不得依行政程序法第101 條更正，否則有違信賴利
    益保護原則。
３、原處分與訴願決定違法，均應撤銷：
(1)、原處分所載事實內容，有重大明顯瑕疵。原處分的事實為「
    受處分人於99年7 月27日向內政部以虛偽不實資料申請外僑
    居留證」，惟該日原告未提出任何資料申請外僑居留證，且
    原處分書所憑附件之臺東地檢不起訴處分書，係記載原告與
    前妻95年間填具外國人居留停留案件申辦原告入境，非99年
    7 月27日，原處分之事實內容顯有重大明顯瑕疵之違法，訴
    願決定予以維持，認定事實顯然有誤，亦未就此為說明，理
    由不備。
(2)、依入出國及移民法第31條第4 項第3 款、第5 款規定，原告
    得繼續居留，原處分與訴願決定亦違法：
、入出國及移民法第31條第4項但書各款規定適用前提為「原
    居留原因消失」。依該法第32條規定，行政機關得選擇廢止
    或撤銷為手段，被告既已選擇廢止，效力與同法第31條第4
    項無不同，被告表示入出國及移民法第31條第4 項但書規定
    ，限縮適用於「合法在臺居留之新移民，因遭逢不幸事故，
    致嗣後居留原因消失」之情形，乃增加法無明文限制，依司
    法院釋字第394 號、第423 號解釋意旨，違反法律保留原則
    。
、原告的原居留原因依親，雖已消失，然原告與李碧桂在美國
    紐約離婚後即取得長女監護權，長女已在臺設籍，原告與子
    女感情深厚，廢止原告居留許可勢必造成原告子女稚嫩心靈
    難以回復損害，未成年子女利益之最大考量乃現代化國家諸
    多立法指導原則，而入出國及移民法第31條第4 項第3 款、
    第5 款亦秉持相同精神，對原有居留權外國人，因原居留原
    因消失必須離境，基於人道及未成年子女最佳利益考量，特
    准繼續居留，被告未察，逕廢止原告居留許可，訴願決定亦
    予維持，有違行政程序法第36條、入出國及移民法規定而違
    法。
４、以虛偽不實資料申請外僑居留的人並非原告，原告是外國人
    ，不懂中文及申請居留法令，被告撤銷的理由是不正確的。
    另原告有2 名未成年子女在臺灣，基於子女最大利益考量，
    依入出國及移民法第31條第4 項第3 款、第5 款，應准許原
    告繼續居留。請求向臺東地方法院調閱99年度婚字第26號卷
    。
５、聲明求為判決：
　　1 原處分及訴願決定均撤銷。
    2 訴訟費用由被告負擔。
三、被告抗辯：
１、我國管理外來人口有關依親居留規定，係指依配偶而言，不
    包含來臺探視及照顧親生子女，原告將兩種情況合為一談，
    目的無非魚目混珠，實際情形無法符合現行居留規定。原告
    及李碧桂先於95年7 月3 日以原告為「依親─妻李碧桂」居
    留事由，向臺東縣警察局申請取得VC00000000號外僑居留證
    。96年1 月2 日被告成立後，原告再分別於96年6 月26日、
    97年6 月16日及98年6 月18日持不實戶籍資料向被告所屬臺
    東縣服務站以「依妻─李碧桂」居留事由申請延長居留。原
    告除於中英文雙語申請表格簽名外，更於親友姓名中自行填
    載Pi Quei Lee （李碧桂英文名）、wife等字樣，原告表示
    不知係以依親─妻李碧桂事由申請，誤以為依子女名義申請
    ，以及因不諳本國語言、未以虛偽不實資料申請外僑居證等
    ，實不足採。原告在美國授有碩士學位，曾任美國政府機關
    公職多年，據正常合理研判，原告對相關居留法律觀念及偽
    造文書構成要件，應非如原告所稱均係李碧桂主導。
２、98年12月中旬，因原告向李碧桂施以暴力，李碧桂向臺東縣
    警察局自首上情，於臺東地檢偵查時，原告與李碧桂均坦承
    不諱，經檢察官微罪不起訴，被告以原處分廢止原告居留許
    可，註銷外僑居留證，並限令出國。另因原處分誤繕廢止，
    依行政程序法第101 條第1 項規定，於99年11月16日以移署
    服東萍字第0990169933號函更正為撤銷，洵屬有據，原處分
    是撤銷，不是廢止，居留原因是自始不存在。又入出國及移
    民法第31條第4 項但書各款規定，係考量原合法已在臺居留
    之新移民，因遭逢不幸事故致嗣後居留原因消失，必須依法
    廢止居留許可，基於人道考量，體恤善意在我國居留之外國
    人，依條文意旨以外國人合法居留為前提，准予例外繼續居
    留。此與原告隱瞞婚姻關係不存在事實，以不實文件申請入
    境及居留，居留原因自始不存在，應予撤銷居留許可情形有
    間，依原告犯意、動機及行為情狀，並非上揭條文涵攝的受
    有不可抗力事由。原告連續向主管機關隱瞞重要事實而為申
    請居留許可不法行為在前，自應適用入出國及移民法第32條
    第1 款規定，不可以非法居留事實，類推解釋並比附援引同
    法第31條第4項各款但書規定。
３、依原處分內容，原告應於99年8 月4 日送達後7 日內離境，
    原告故意躲藏，被告多次派員執行該處分，均拒不出面，直
    至訴願經決定駁回，方於99年12月16日自行離境，故意違反
    我國法令情節重大，非原告所稱為遵守我國法令自行離境。
    原告隱瞞重要事實在先，後又拒絕遵守行政處分規定，無信
    賴保護可言，且經查原告表示擁有長女監護權，亦非事實。
４、我國簽證有停留、居留、外交、禮遇四類。依原告資料，原
    告是持停留簽證入臺，後來持相關資料到外交部申請變更為
    居留簽證，再持居留簽證到居留地警察局申請居留許可，警
    察局如果許可就會發給居留證。依當時法令，居留許可核准
    權責在警察局，96年1 月2 日以後居留許可核准權責改為被
    告。本件廢止的居留許可是指原告在95年7月向臺東縣警察
    局申請，經核准的居留許可，註銷的居留證是指證號VC0000
    0000號居留證，居留證號碼都不會改變。
５、聲明求為判決：
　　1 原告之訴駁回。
　　2 訴訟費用由原告負擔。
四、本院的判斷：
１、關於被告就原處分原記載「廢止」居留許可，於99年11月16
    日以移署服東縣字第0990169933號函，更正為「撤銷」居留
    許可的問題：
(1)、按行政處分如有誤寫、誤算或其他類此之顯然錯誤者，處分
    機關得隨時或依申請更正之，行政程序法第101 條第1 項定
    有明文。蓋行政處分如因書寫錯誤、計算錯誤、疏略及自動
    化作業的錯誤等，致其所表現的內容與行政機關意思不一致
    ，不僅其錯誤在客觀上一望可知，即應如何始為正確，亦十
    分明白，從而存在所謂之顯然錯誤時，行政機關予以改正，
    並無損相對人的信賴及法律安定，故不論結果有利或不利於
    相對人，對此種行政處分之瑕疵，應容許行政機關隨時更正
    。
(2)、又所謂行政處分的撤銷，指將已發生效力但存有瑕疵的處分
    ，原則上溯及的使其失效，即對違法的行政處分使其效力歸
    於消滅；而行政處分的廢止，則係對合法的行政處分而言，
    廢止的效力原則上是向將來發生，即自廢止日或廢止原處分
    機關所指定較後之日時起，失其效力。故行政處分的撤銷是
    以原來行政處分作成時，客觀上原係違法為前提，而行政處
    分的廢止，則以原來行政處分作成時本係合法的行政處分為
    標的。
(3)、查申請居留證，而申請資料虛偽不實，所作成的決定，為違
    法的行政處分。本件被告為使上開居留許可效力失效，於99
    年8 月2 日所為之原處分，除受處分人的個人年籍資料及處
    分原因係被告填載外，其餘內容均係定型的制式內容。本件
    處分原因既係原告申請資料虛偽不實，即意指原來許可處分
    的作成時係違法，依上開意旨，定型化內容中關於居留許可
    的「廢止」，由原處分記載內容的前後脈絡，以及入出國及
    移民法第32條各款事由作整體觀察，可知純係「撤銷」的顯
    然之誤，並非被告在意思形成過程中發生錯誤。是對此一望
    即知的錯誤，被告自得於99年11月16日依行政程序法第101
    條第1 項規定予以更正，使處分所載事實與處分外觀可得而
    知的規制意旨相互一致，當無損原告的信賴及法律安定。原
    告主張原處分應為「廢止」居留許可，而非「撤銷」，被告
    依行政程序法第101 條更正有違信賴利益保護原則，洵不可
    採。
２、現代國家在國際化情勢下，外國人進入國內已是非常頻繁之
    事，然外國人進入一個國家，是會造成該國家的影響。我國
    為統籌入出國管理，確保國家安全、保障人權；規範移民事
    務，落實移民輔導，特制定入出國及移民法。該法第32條第
    1 款規定：「入出國及移民署對有下列情形之一者，撤銷或
    廢止其居留許可，並註銷其外僑居留證：一、申請資料虛偽
    或不實。……」第36條第1 項第9 款規定：「外國人有下列
    情形之一者，入出國及移民署得強制驅逐出國：……九、有
    第三十二條第一款至第三款規定情形，經撤銷或廢止居留許
    可，並註銷外僑居留證。……」
３、如事實概要欄所載之事實，有外人居留資料查詢表、臺東縣
    警察局100 年5 月30日以東警外字第1000044250號函檢送之
    原告初辦居留證申請表、李碧桂戶籍謄本、臺東地檢99年度
    偵字第609 號不起訴處分書附卷可佐，以及旅客入出境紀錄
    查詢表、外僑口卡列印表、離婚判決附於原處分卷可參，另
    經調閱臺東地檢99年度偵字第609 號全卷，有經我國駐紐約
    臺北經濟文化辦事處於95年5 月12日認證之美國紐約市書記
    員辦公室結婚證部的結婚證、外僑出入境資料查詢表、申請
    日期為95年6 月20日的結婚登記申請書、同意書附於該刑案
    卷可參，原告於該刑案99年5 月12日偵查中表示：「我確定
    在美國與李碧桂離婚，時間是西元1999年5 月或6 月」等語
    ，99年7 月8 日偵查中並供稱：「當初戶政事務所要的文件
    我們都有給，所以中文結婚證明書可能有給……承認持中文
    結婚證明書向戶政事務所與李碧桂辦理結婚登記」等語，李
    碧桂於99年5 月12日偵查中則表示：「中文結婚證明是我們
    二人一起去法拉聖的翻譯所辦理的，該結婚證書是潘成剛於
    西元2006年5 月11日自己去申請結婚證書，再一起去法拉聖
    申請中文的證書……只要辦居留，潘成剛也有一起去……在
    戶政事務所資料，中文部分是我填寫，然後由潘成剛簽名…
    …當初是潘成剛叫我把美國房地產賣掉回臺東教英文，所以
    處理程序潘成剛均知悉」等語，參以原告於95年7 月4 日初
    辦居留證的申請書中關於依親對象係記載「配偶李碧桂」，
    在華親屬係記載「稱謂SPOUSE（配偶、夫妻之意），姓名
    LEE,Pi-Quei 」，原告主張申請居留時以為原因是照顧未成
    年子女，不知居留事由是配偶依親，原告係配合李碧桂指示
    ，不知所填資料內容為何，主觀上無以虛為不實資料申請之
    故意，未以虛偽不實資料申請等語，應非事實，本案事實，
    足堪認定。
４、至原告主張原處分事實記載時間為99年7 月27日，有重大明
    顯瑕疵之違法、原告符入出國及移民法第31條第4 項第3 款
    、第5 款得繼續居留規定，原處分違反法律保留原則、行政
    程序法第36條規定等語。經查：
(1)、觀之本件原處分內容，以臺東地檢99年度偵字第609 號不起
    訴處分書為附件，事實載明「以虛偽不實資料申請外僑居留
    證」，對於時間的記載，雖誤植為該不起訴處分書的作成時
    間99年7 月27日，不影響原告以虛偽不實資料申請之違規事
    實。原告指摘原處分有重大明顯瑕疵之違法，自不可取。
(2)、入出國及移民法第31條第4 項係對於外國人於原居留原因消
    失後，其居留許可應予廢止，但在特定情形下，外國人與臺
    灣區仍有重要或必要之聯繫，故容許該外國人繼續在臺灣地
    區居留一定期間，以符正義與人倫，使原居留原因消失後之
    外國人，不致立即遭到強制出國的命運，此乃考量原具合法
    居留事由之外國人，嗣因特定事由發生，基於人道考量而例
    外准予繼續居留，與本件原告自始以虛偽不實資料申請居留
    ，而依入出國及移民法第32條第1 款「撤銷」居留許可並註
    銷外僑居留證之情形不同，並無入出國及移民法第31條第4
    項之適用。原告指稱原處分違反法律保留原則、行政程序法
    第36條規定，亦不足採。
五、綜上，原處分並無違誤，訴願決定遞予維持，亦無不合。原
    告所訴各節均不足採，其訴請撤銷原處分及訴願決定，為無
    理由，應予駁回。
六、本案事證已明確，兩造其餘攻擊及防禦方法，均與本件判決
    結果不生影響，爰不一一論駁，而原告聲請向臺東地方法院
    調閱99年度婚字第26號民事卷，亦核無必要，併予敘明。
七、結論，本件原告之訴為無理由，依行政訴訟法第98條第1 項
    前段，判決如主文。
中　　華　　民　　國　　100　 年　　9　　 月　　22　　日
  　　　　　　　　　臺北高等行政法院第二庭
                          　　審判長法  官　黃本仁
                             　　　 法  官　林妙黛
                            　 　　 法  官　蘇嫊娟
上為正本係照原本作成。
如不服本判決，應於送達後20日內，向本院提出上訴狀並表明上
訴理由，如於本判決宣示後送達前提起上訴者，應於判決送達後
20 日內補提上訴理由書(須按他造人數附繕本)。
中　　華　　民　　國　　100　 年　　9　　 月　　22　　日
      　　　　　　　　　　　　　　　書記官　陳清容